【裁判字號】    99,台上,2225
【裁判日期】    990415
【裁判案由】    違反毒品危害防制條例
【裁判全文】
最高法院刑事判決            九十九年度台上字第二二二五號
上  訴  人  甲○○
選任辯護人  周振宇律師
上  訴  人  乙○○
選任辯護人  盧俊誠律師
上  訴  人  丙○○
上列上訴人等因違反毒品危害防制條例案件，不服台灣高等法院
高雄分院中華民國九十九年一月八日第二審判決（九十八年度上
訴字第一一四八號，起訴案號：台灣高雄地方法院檢察署九十六
年度偵字第七０七六、一六一二六號），提起上訴，本院判決如
下：
    主  文
原判決關於甲○○所犯如原判決附表一編號１至５所示伍罪、乙
○○所犯如原判決附表二編號１至50所示伍拾罪及丙○○所犯如
原判決附表三編號９、１０、、、、、所示柒罪部分均
撤銷，發回台灣高等法院高雄分院。
其他上訴駁回。
    理  由
一撤銷發回部分：
(一)、甲○○（即原判決附表一〈下稱附表一〉編號１至５所示五
    罪）部分：
本件原判決認定上訴人甲○○明知海洛因業經主管機關公告列為
毒品危害防制條例第二條第二項第一款之第一級毒品，不得非法
販賣、持有，竟與真實姓名不詳之成年女子（下稱不詳姓名女子
）共同基於販賣第一級毒品海洛因以牟利之犯意聯絡，由甲○○
以其所有之門號0000000000號行動電話作為對外聯絡販賣海洛因
之工具，由原判決附表四（下稱附表四）所示欲購買第一級毒品
海洛因之人，撥打上開行動電話號碼與甲○○聯繫交易時間、地
點、數量及價格等事宜後，由不詳姓名女子前往交易（交易之對
象、時間、地點、方式、價格、數量等，均詳見附表四所載）。
嗣於民國九十六年三月二日下午四時十分許，在高雄縣大寮鄉○
○街五巷三號四樓甲○○住處，為警查獲，並扣得甲○○所有供
販毒所用如原判決附表九編號２、３所示之物。於同日晚間八時
三十分許，在高雄縣鳳山市○○○路消防隊旁，為警查獲在場等
候毒品交易之張小玲，經警帶回調查後，始悉上情之犯行明確，
因而撤銷第一審關於此部分之判決，改判仍論處甲○○共同販賣
第一級毒品共五罪之罪刑（均累犯），及為相關沒收銷燬、沒收
及以財產抵償之諭知，固非無見。
惟查：毒品危害防制條例第十七條第一項規定，犯同條例第四條
至第八條、第十條或第十一條之罪，供出毒品來源，因而查獲其
他正犯或共犯者，減輕或免除其刑。則施用毒品之人如供出毒品
之來源，有可能因而獲邀減輕或免除其刑之寬典，故其陳述須無
瑕疵可指外，且為擔保持有或施用毒品者所稱其所買受毒品指證
之真實性，尤應有足以令人確信其陳述為真實之補強證據，始能
資為論罪之依據。因而，事實審法院必須調查其他證據以為補強
，使其證明力達於一般人均不致有所懷疑而得確信其為真實之程
度，始得據為對他人不利之認定。又關於毒品施用者其所稱向某
人購買毒品之供述，必須補強證據佐證，係指毒品購買者之供述
縱使並無瑕疵，仍須補強證據佐證，以擔保其供述之真實性，該
所謂補強證據，必須與施用毒品者關於相關毒品交易之供述，具
有相當程度之關聯性，且足使一般人對於施用毒品者之供述無合
理之懷疑存在，而得確信其為真實，始足當之。至於購買毒品者
先後陳述次數之多寡、內容是否一致，均非足以擔保其關於毒品
來源陳述真實性之補強證據，故不能據為關於毒品來源之陳述是
否與事實相符之判斷依據。本件原判決認定甲○○有與不詳姓名
女子基於營利之犯意聯絡，共同販賣海洛因予張小玲三次如附表
四編號１之所示、張小真二次如附表四編號２之所示
之犯罪事實，係以張小玲、張小真分別於警詢及偵查中之證言、
甲○○自承門號0000000000號行動電話為其本人所持用等語，及
張小玲、張小真經警採尿送驗結果，均呈嗎啡陽性反應之高雄市
立凱旋醫院九十六年三月二十三日濫用藥物尿液檢驗報告等證據
為其論據（見原判決第十二頁第十五行至第十五頁第十九行）。
然查甲○○於偵、審中始終否認有前揭犯行，甲○○雖坦承為門
號0000000000號行動電話之使用人，但僅可證明其曾使用門號00
00000000號行動電話與張小玲、張小真通訊，因無監聽錄音，無
從佐證張小玲、張小真不利甲○○之供述確與事實相符。而張小
玲、張小真之尿液送驗結果固均呈嗎啡陽性反應，亦僅能證明渠
二人有施用海洛因之事實，與張小玲、張小真有無向甲○○購買
海洛因，難認有何關聯。則張小玲、張小真所供有向甲○○購買
海洛因三次、二次之不利於甲○○之證詞是否確與事實相符，自
有待深入究明。乃原審就此部分未再進一步調查釐清，究竟有無
補強證據，竟僅以：「被告甲○○未曾供稱與證人張小玲、張小
真有任何仇怨，則證人張小玲、張小真應無故為誣陷之理。」等
由（見原判決第十五頁第一、二行），即遽行判決，尚嫌率斷，
顯有調查未盡之違法。甲○○上訴意旨指摘附表一編號１至５所
示五罪部分不當，尚非全無理由，應認此部分有撤銷發回更審之
原因。
(二)、乙○○（即原判決附表二〈下稱附表二〉編號１至50所示五
    十罪）部分：
本件原判決認定上訴人乙○○明知海洛因業經主管機關公告列為
毒品危害防制條例第二條第二項第一款之第一級毒品，不得非法
販賣、持有，竟與真實姓名不詳、持用門號0000000000號、0000
000000號、0000000000號行動電話之成年人，共同基於販賣海洛
因以牟利之犯意聯絡，由乙○○先於不詳時間，或以電話向真實
姓名不詳之綽號「姐仔」成年女子表示欲購買海洛因後，在不詳
地點，以每錢新台幣（下同）二萬元之價格，販入一錢之海洛因
，又於不詳時間，在高速公路仁武交流道附近，以五萬元之價格
向真實姓名年籍均不詳之綽號「衝動」成年男子販入數量不詳之
第一級毒品海洛因，又於不詳時間，在不詳地點，撥打電話向真
實姓名年籍均不詳之綽號「大支」、「大尾財」、「石頭」、「
阿輝」等人販入海洛因，並提供其所有之門號0000000000號、00
00000000號行動電話作為對外聯絡販賣海洛因之通訊工具，由原
判決附表五（下稱附表五）所示欲購買海洛因之人，撥打上開行
動電話號碼與乙○○聯繫交易時間、地點、數量及價格等事宜後
，或由乙○○本人，或由乙○○撥打門號0000000000號、000000
0000號、0000000000號行動電話聯繫後，由持用該等行動電話之
成年人前往交易（交易之對象、時間、地點、方式、價格、數量
等，均詳見附表五）。嗣於九十六年三月二日下午五時三十分許
，乙○○在高雄縣大寮鄉○○村○○路一四０號三樓，為警拘提
到案，並當場扣得乙○○所有供販賣毒品所用或預備供分裝毒品
之用如原判決附表十編號１、２、３、６、９所示之物，經張小
玲、張小真二人於翌（三）日偵查中指證後，始悉上情之犯行明
確，因而撤銷第一審關於此部分之判決，改判仍論處乙○○共同
販賣第一級毒品共五十罪之罪刑（均累犯），及為相關沒收銷燬
、沒收及以財產抵償之諭知，固非無見。
惟查：(1)、事實審法院採為認定事實之證據，必須存在於案卷且
不難考見者為限，如案卷內並無原判決書所記載之證據，自有採
證之違法。原判決理由說明，本件對乙○○所持用附表五所示各
門號行動電話所為之通訊監察，係依通訊保障及監察法規定，經
法官審查後核發而實施，有通訊監察書暨門號可稽，而認定在通
訊監察期間取得乙○○以行動電話與各可疑為交易對象對話之錄
音，為合法之通訊監察，並無違法取證瑕疵之重要證據（見原判
決第九頁第十二行至第十七行）。惟詳查本案卷宗內並無該等法
官核發之通訊監察書暨門號，是原判決採用上開證據，已有可議
。(2)、司法警察機關實施通訊監察時，必須合於通訊保障及監察
法第五條第一項所規定之要件，且依法取得檢察官或法官所核發
之通訊監察書，始得為之；其有同法第六條所規定之急迫危險，
經檢察官以口頭通知先予執行通訊監察者，亦應於二十四小時內
補發通訊監察書，始符合法定程序。倘未依上開程序之通訊監察
所取得之證據，即屬違背法定程序取得之證據，其有無證據能力
之認定，依刑事訴訟法第一百五十八條之四規定，應審酌人權保
障及公共利益之均衡維護，以為判斷。原判決理由援引作為不利
乙○○部分論斷之門號0000000000號及0000000000號行動電話之
通訊監察譯文（即警卷(一)第一五一頁至第一九七頁，偵查卷(一)第
三八四頁至三八七頁），據以補強張小玲、張小真於警詢及偵查
中證述如附表五所示向乙○○購買海洛因各節與事實相符，堪予
採信（見原判決第十八頁第二行至第六行）。而依原判決附表五
「監聽譯文內容」欄所記載監聽譯文之時間，其中門號00000000
00號行動電話係自九十五年十一月四日起至九十六年二月五日止
，另門號0000000000號行動電話係自九十六年二月一日起至同年
三月一日止（詳見原判決第八十五頁至第一０五頁）。然卷查檢
察官於九十八年二月二十日第一審審理中補提之台灣高雄地方法
院檢察署檢察官核發之同署九十五年十一月二十八日95年雄檢博
水聲監字第004641號、九十五年十二月二十八日95年雄檢博水聲
監（續）字第005167號、九十六年一月十九日96年雄檢博水聲監
（續）字第000354號、九十六年二月十四日96年雄檢博水聲監（
續）字第000777號等通訊監察書暨所附高雄市政府警察局通訊監
察通知書名冊之記載，門號0000000000號行動電話之通訊「監察
期間」為九十五年十二月一日至同年十二月二十九日，門號0000
000000號行動電話之通訊「監察期間」為九十六年一月二十六日
至同年四月十三日（見第一審卷(二)第二０一頁至第二０五頁）。
經核上述附表五編號１之至、及編號２之至所引用之
門號0000000000號行動電話之通聯期間並不在上揭通訊監察書之
通訊監察期間內，則該等通訊監察是否業另經依通訊保障及監察
法之規定取得法官或檢察官所核發之通訊監察書並符合法定要件
？若無依法核發之通訊監察書，該通訊監察所取得之錄音等證據
，是否屬依法取得之證據？其證據能力如何？得否作為不利乙○
○之論斷？否則依據該錄音製作之譯文，如何得為不利乙○○之
論斷？原判決未予詳查究明即逕採為乙○○論罪之資料，難謂無
應予調查之證據未予調查及判決理由不備之違誤。(3)、偵查犯罪
機關依法定程序監聽之錄音內容，始屬調查犯罪所得之證據，依
據監聽錄音結果予以翻譯而製作之通訊監察譯文，乃該監聽錄音
內容之顯示，屬於文書證據之一種。而文書由公務員製作者，應
記載製作之年、月、日及其所屬機關，由製作人簽名，刑事訴訟
法第三十九條定有明文。原判決理由援引作為不利乙○○部分論
斷之門號0000000000號及0000000000號附於警卷第一宗第一五一
頁至第一九七頁及偵查卷第一宗第三八四頁至第三八七頁之行動
電話通訊監察譯文（見原判決第十八頁第三、四行），資為認定
乙○○犯罪事實之主要證據之一。然依卷附之上開通訊監察譯文
表影本所示，該等譯文表均未記載製作日期，亦未經製作人在其
上簽名，顯與法律規定之程式未合，原判決遽採該等通訊監察譯
文表資為不利於乙○○部分之依據，亦難認為適法。(4)、科刑判
決書所記載之事實與理由，以及理由與理由之間，必須彼此互相
適合，否則即屬理由矛盾，其判決為當然違背法令。原判決理由
欄記載：「證人張小真於警詢時證稱：伊向被告乙○○購買八次
海洛因，每次伊打電話0000000000給被告乙○○，伊會先跟他說
伊要多少毒品……」等情（見原判決第十六頁倒數第一行至第十
七頁第三行），依此記載，係認定張小真向乙○○購買海洛因八
次，均係打乙○○所持用之門號0000000000號行動電話與乙○○
聯繫。但原判決於附表五編號２之至所記載張小真向乙○○
購買八次海洛因之犯罪事實卻僅有其中編號２之至共四次係
以該行動電話聯絡交易事宜，至於其餘四次則係以門號00000000
00號行動電話聯繫（見原判決第一０二頁至一０五頁），其所記
載之事實顯與理由之說明不相適合，依上述說明，自有判決理由
矛盾之當然違背法令。以上或為乙○○上訴意旨所指摘，或為本
院得依職權調查之事項，就乙○○所犯如附表二編號１至50所示
五十罪部分，應認有撤銷發回更審之原因。
(三)、丙○○販賣第一級毒品予伍安邦共七罪（即附表三編號９、
    10、12、14、15、17、18所示）部分：
本件原判決認定上訴人丙○○（綽號「香姐」）明知海洛因業經
主管機關公告列為毒品危害防制條例第二條第二項第一款之第一
級毒品，不得非法販賣、持有，竟基於販賣海洛因以牟利之犯意
聯絡，由丙○○先於不詳時間，在不詳地點，向真實姓名年籍均
不詳之綽號「利仔」之成年男子，以每包一萬元之價格販入不詳
數量之海洛因後，分裝成十小包，並提供其所有之門號00000000
00號、0000000000號行動電話作為對外聯絡販賣海洛因之聯絡工
具，由如原判決附表七（下稱附表七）所示欲購買海洛因之人，
撥打上開行動電話號碼與丙○○聯繫交易時間、地點、數量及價
格等事宜後，由丙○○前往交易（交易之對象、時間、地點、方
式、價格、數量等，均詳見附表七編號２之所示
）。嗣丙○○於九十六年三月二日晚間十一時許，在其高雄市○
○○路三二一號十樓之五住所，為警拘提到案，並當場扣得丙○
○所有供販毒所用如附表十一編號２、３所示之物。又於同年四
月十七日經警借提伍安邦指證，始悉上情之犯行明確，因而撤銷
第一審關於此部分之判決，改判仍論處丙○○販賣第一級毒品共
七罪之罪刑（均累犯），及為相關沒收銷燬、沒收及以財產抵償
之諭知，固非無見。
惟查：本件原判決認定丙○○有基於營利之犯意，販賣海洛因予
伍安邦如附表七編號２之所示七次之犯罪事實，
係以伍安邦於警詢及偵查中之證詞、丙○○自承門號0000000000
號、0000000000號行動電話為其本人所持用等語，及警卷第一宗
第一三０頁至第一五０頁〈下稱第一份〉、警卷第三宗第六十九
、七十頁〈下稱第二份〉所附之附表七編號２之
所示之通訊監察譯文、伍安邦指認丙○○照片之紀錄等證據為其
論據（見原判決第二十一頁倒數第四行至第二十二頁第十六行）
。查該二份通訊監察譯文乃為伍安邦證詞或丙○○自白之重要補
強證據，然其中第一份通訊監察譯文影本，經核均無製作日期之
記載，亦未經製作人在其上簽名，則與法律規定之程式，已有未
合。又卷內似無關於丙○○所持用之門號0000000000號及000000
0000號行動電話之通訊監察書可資查考，則就丙○○此部分之通
訊監察是否業經依通訊保障及監察法之規定取得法官或檢察官所
核發之通訊監察書並符合法定要件？若無依法核發之通訊監察書
，該通訊監察所取得之錄音等證據，是否屬依法取得之證據？其
證據能力如何？得否作為不利丙○○之論斷？依據該錄音製作之
譯文，如何得為不利丙○○之論斷？原判決未予詳查究明即就此
部分逕採為丙○○論罪之資料，難謂無應予調查之證據未予調查
及判決理由不備之違誤。另有經製作人簽名且有記載日期之第二
份通訊監察譯文其中如附表七編號２之所示部分，該譯文
就丙○○所使用之電話號碼均明載為「0000000000」（見警卷第
三宗第六十九、七十頁），依此記載，該證據係證明丙○○該三
次販賣海洛因予伍安邦時，均係持用門號0000000000號行動電話
與伍安邦聯繫交易事宜。但原判決於附表七編號２之所記
載伍安邦該三次向丙○○購買海洛因之犯罪事實卻是記載使用另
支門號「0000000000」號行動電話聯絡（見原判決第一一０頁）
，故此部分所記載之事實與卷內資料不相符合，亦有判決理由矛
盾之違法。以上或為丙○○上訴意旨所指摘，或為本院得依職權
調查之事項，關於丙○○所犯如附表三編號９、10、12、14、15
、17、18所示部分，應認有撤銷發回更審之原因。
二上訴駁回部分：
(一)、丙○○販賣第一級毒品予伍安邦共四罪（即附表三編號８、
    11、13、16所示）部分：
按刑事訴訟法第三百七十七條規定，上訴於第三審法院，非以判
決違背法令為理由，不得為之。是提起第三審上訴，應以原判決
違背法令為理由，係屬法定要件。如果上訴理由書狀並未依據卷
內訴訟資料，具體指摘原判決不適用何種法則或如何適用不當，
或所指摘原判決違法情事，顯與法律規定得為第三審上訴理由之
違法情形，不相適合時，均應認其上訴為違背法律上之程式，予
以駁回。丙○○就附表三編號８、11、13、16所示各罪部分上訴
意旨略以：原判決對於伍安邦於警詢中之陳述究竟如何具有「較
為可信之特別情況」，並未詳加剖析論述明白，僅以其在警詢時
所述係出於自由意思，即謂具有較為可信之特別情況，而予採信
，其採證自有可議等語。
惟查：證據之取捨、證據證明力之判斷，以及事實有無之認定，
屬事實審法院之職權，苟其取捨判斷與認定，並不違背論理法則
及經驗法則，即不容任意指為違法，而執為適法之第三審上訴理
由。本件丙○○所犯附表三編號８、11、13、16所示各罪部分，
原審依憑丙○○於第一審自白前揭四罪即如附表七編號２之
所示犯罪事實，及於原審坦承如附表七編號２之所示
之犯罪事實不諱，核與伍安邦於偵查中指證情節相符，並有伍安
邦指認向丙○○購買毒品海洛因一覽表可資佐證等證據，予以綜
合判斷，認為丙○○有原判決附表七編號２之所載販賣
第一級毒品海洛因之犯行明確，因而撤銷第一審關於丙○○此部
分不當之判決，改判論處丙○○如附表三編號８、11、13、16所
示販賣第一級毒品四罪之罪刑（均處有期徒刑十五年二月，褫奪
公權六年），並為相關沒收銷燬、沒收及以財產抵償之諭知。已
詳述其認定犯罪事實所憑之證據及理由。並就丙○○否認有附表
七編號２之所示販賣第一級毒品之犯行，辯稱：未向伍安邦收
錢云云，認不足採信，在原判決內詳加指駁、說明其證據取捨及
判斷之理由，所為論述，有卷存證據資料可資覆按，從形式上觀
察，並無違經驗與論理法則，且屬事實審法院取捨證據職權之適
法行使，又無足以影響判決結果之違法情形存在，自不容任意指
摘。丙○○上訴意旨雖以伍安邦警詢筆錄無證據能力云云，指摘
原判決此部分違法，然除去伍安邦該部分之警詢陳述，依其他證
據仍應為同一事實之認定，即於判決本旨並無影響，是丙○○此
部分之上訴，自非適法之第三審上訴理由。衡以前開說明，丙○
○此部分之上訴為違背法律上之程式，應予駁回。
(二)、丙○○販賣第一級毒品予陳永勝共七罪（即附表三編號１至
    ７所示）、轉讓第一級毒品予黃登福共十一罪（即附表三編
    號19至29所示）及轉讓第一級毒品予劉添妹共三罪（即附表
    三編號30至32所示）部分：
按上訴於第三審之上訴書狀，應述上訴之理由，其未述者，
得於提起上訴後十日內補提理由書於原審法院；已逾上述期間，
而於第三審法院未判決前仍未提出上訴理由書狀者，第三審法院
應以判決駁回之，刑事訴訟法第三百八十二條第一項、第三百九
十五條後段規定甚明。丙○○因違反毒品危害防制條例案件，不
服原審判決，於九十九年一月二十一日提起上訴，並未述理由
，嗣於同年月二十九日補提上訴理由書狀，僅就販賣第一級毒品
予伍安邦之十一罪（即附表三編號８至18所示）部分述理由，
並未就販賣第一級毒品予陳永勝共七罪（即附表三編號１至７所
示）、轉讓第一級毒品予黃登福共十一罪（即附表三編號19至29
所示）及轉讓第一級毒品予劉添妹共三罪（即附表三編號30至32
所示）部分述不服之理由，迄今逾期已久，於本院未判決前仍
未提出，依上開規定，此部分上訴亦非合法，應予駁回。
(三)、乙○○（即附表二編號51至55所示轉讓禁藥予宋欣蓉共五罪
    ）部分：
乙○○因違反毒品危害防制條例案件，不服原審判決，於九十九
年一月二十二日提起上訴，並未述理由，嗣於同年月二十七日
、同年二月二日補提上訴理由書狀，僅就販賣第一級毒品共五十
罪（即附表二編號１至50所示）部分述理由，並未就轉讓禁藥
予宋欣蓉共五罪（即附表二編號51至55所示）部分述不服之理
由，迄今逾期已久，於本院未判決前仍未提出，依前開刑事訴訟
法第三百八十二條第一項、第三百九十五條後段之規定，此部分
上訴自非合法，應予駁回。
據上論結，應依刑事訴訟法第三百九十七條、第四百零一條、第
三百九十五條，判決如主文。
中    華    民    國  九十九  年    四    月   十五   日
                      最高法院刑事第十三庭
                          審判長法官  賴  忠  星
                                法官  呂  丹  玉
                                法官  吳      燦
                                法官  蔡  名  曜
                                法官  葉  麗  霞
本件正本證明與原本無異
                                      書  記  官
中    華    民    國  九十九  年    四    月   十六   日
                                                     ｍ

司法院資訊處製作；財團法人民間司法改革基金會備份。
